臺灣板橋地方法院民事裁定　　　　　100年度輔宣字第3號
聲　請　人　張國玲
非訟代理人　周燦雄律師
　　　　　　蔡炳楠律師
相　對　人　張乃基
利害關係人　張國治
　　　　　　張國珍
　　　　　　張國良
上　一　人
非訟代理人　枋啟民律師
上列聲請人聲請監護宣告事件，本院裁定如下：
    主    文
宣告張乃基（男，民國○○年○月○○日生，身分證統一編號：
Ｚ000000000號）為受監護宣告之人。
選定張國治（男，民國○○○年○月○○日生、身分證統一編號
：Ｚ000000000號）、張國良（男，民國○○○年○○
月○○日生、身分證統一編號：Ｚ000000000號）共同
擔任受監護宣告之人張乃基之監護人。
除受監護宣告之人張乃基所有財產管理之職務由監護人張國治、
張國良共同執行外，其餘有關受監護宣告之人張乃基之生活、護
養療治等監護職務之執行均由監護人張國良單獨為之。
指定張國玲（女，民國○○年○月○○○日生、身分證統一編號
：Ｚ000000000號）為會同開具財產清冊之人。
聲請費用新臺幣壹仟元由受監護宣告之人張乃基負擔。
    理    由
一、本件聲請意旨略以：聲請人張國玲及利害關係人張國治、張
    國珍、張國良之父親即相對人張乃基因罹患肺炎併急性呼吸
    衰竭，經治療後，病況一直未見改善，因此接受氣切手術，
    目前靠呼吸器維生，氣切後無法言語，再加上本身原本就有
    白內障、聽力退化嚴重舊疾，現況不能為（受）意思表示或
    辨識其效果，為此依民事訴訟法第597 條之規定，檢附診斷
    證明書、親屬系統表、同意書、戶籍謄本、醫師執業執照影
    本、銀行存款餘額證明書、建物暨土地所有權狀影本、臨時
    性照顧服務費領款單、醫療費用收據、收據、居家服務費用
    繳費通知單、代收票據明細表、匯款申請書、意願書影本、
    費用預估清單等件為證，聲請宣告相對人張乃基為受監護宣
    告之人，併選定利害關係人張國治擔任受監護宣告之人張乃
    基之監護人，指定聲請人張國玲為會同開具財產清冊之人等
    語。
二、利害關係人張國良陳述：
（一）本件相對人平日精神狀況良好、思路清晰、記憶力強，能
      與張國良與看護用唇語交談及筆談，溝通無礙，無其他心
      智缺陷致其意思表示能力不足之情況，並無接受輔助宣告
      之必要。鑑定人雖初步提出「失智症」之評估，然失智必
      須以數個月之久評估觀察，且經兩名精神科醫生會診，方
      可確診，鑑定人於相對人適逢大病初癒及罹患重聽之際，
      率爾做成失智之評估，自難為取。且100 年4 月19日後，
      張國良請台大醫院會診精神科醫生，初步診斷之結果相對
      人為精神狀況相當良好，並無任何失智之跡象。再者，鑑
      定人即石牌振興醫院陳威廷醫師，其學經歷主要為胸腔內
      科，無任何精神醫學專長，亦非合格精神科專科醫師，由
      其辦理本件鑑定案，荒唐至極，張國良有理由相信，本件
      鑑定係受不正常影響，始由非專業人員進行鑑定，不足採
      信，請另擇專業、公正鑑定機關進行鑑定。。
（二）相對人在住院之前自知病重，遂主動將所有存摺、印鑑、
      密碼交給張國良，贈與張國良運用，以支付相對人醫療、
      生活費。相對人之所以僅將財產交付張國良運用，乃係其
      他子女對其年老後甚少聞問，屢要求其簽署不明文件，相
      對人對渠等難以信任，不願財產於生前、生後落入渠等之
      手。相對人既然已經將其財產贈與張國良，並無任何重大
      資產，本件更無准予輔助宣告之必要。
（三）99年11月12日相對人因肺炎住進台大醫院，相對人在住院
      前幾天自知病重，交待張國良可簽字同意插管，但醫生仍
      舊親自詢問相對人是否同意插管，相對人當面點頭表示同
      意，才插管急救。俟情況好轉，為避免拔管失敗需再插管
      ，醫生向張國治和張國良表示必須要有插管同意書，張國
      良表示同意，於是相對人第一次拔管。但拔管後第六天，
      相對人痰堵住，醫生表示必須二度插管，此時，張國治竟
      迫重病母親洪玉從台中北上，要簽立放棄張國良之同意書
      ，張國良苦苦哀求母親，不忍相對人僅因一口痰而被放棄
      。母親被張國治等三人脅迫放棄相對人，但張國良又哀求
      給父親一次機會，母親最後乃表示同意再給相對人一次機
      會。豈料，張國治、張國珍、張國玲等三人見狀竟在醫院
      當場拋棄母親洪玉，掉頭離去。
（四）張國治、張國玲、張國珍三人分居各地，甚少照顧探視相
      對人，並表示賺錢比較重要。邇近，渠等到醫院皆不讓相
      對人休息，一直逼迫相對人簽署不明文件，相對人不從，
      渠等即一再疲勞審問。再者，自99年11月起，相對人所有
      費用支出，包括醫療費、購物費、自費項目、看護費，全
      部均由張國良一人負擔，由此益證張國治等三人未盡為人
      子女責任。相對人僅是罹患重聽及肺炎，心智正常，本於
      其長期之自身觀察體悟，不願將財產留予張國治等人，其
      來有自。
（五）張國治曾於30幾年前持花瓶打傷張國良，因遭相對人斥責
      ，自此長達30幾年不願返家，且住於遙遠南投草屯，在與
      相對人分隔兩地下，顯難善盡輔助之責；聲請人張國玲長
      期失業，其提出本件聲請目的，僅在於取得監護權後，推
      翻相對人意志以圖謀其財產；而張國良則與相對人、母親
      洪玉共居一生，相對人及母親洪玉日常生活起居均由張國
      良一人擔起，相對人亦不願與其他子女同住，足見張國治
      、張國玲、張國珍等人未盡為人子女之責任，渠等出於奪
      取相對人財產之動機，實不適宜擔任相對人之輔助人，倘
      鈞院認定相對人有受輔助宣告之必要，亦請裁定張國良為
      唯一輔助人。
三、按對於因精神障礙或其他心智缺陷，致不能為意思表示或受
    意思表示，或不能辨識其意思表示之效果者，法院得因本人
    、配偶、四親等內之親屬、最近一年有同居事實之其他親屬
    、檢察官、主管機關或社會福利機構之聲請，為監護之宣告
    ，民法第14條第1 項定有明文。本院審驗相對人張乃基之心
    神狀況，並依石牌振興醫院陳威廷醫師鑑定結果，認為相對
    人「為反覆性肺炎及失智症，四肢無力，意識雖清醒，但時
    而瞻妄，有鼻胃管及氣切，無法言語，雖可點頭示意，但對
    言語刺激無適當反應，生活無法自理，需人24小時照護，鑑
    定結果有精神障礙或其他心智缺點，意思表示或辨識意思表
    示效果之程度顯有不足，預後及恢復可能性差。相對人雖意
    識清醒，但鑑定過程中時有瞻妄現象，集中注意力能力受損
    ，定向感障礙，雖辨識意思表示顯有不足，然僅限於區別左
    右手，且無法以言語表示，對言語刺激並無適當反應，為符
    合監護之宣告之人」等語，有該醫院100 年4 月19日精神鑑
    定報告書1 份附卷可稽。且查本院於100 年4 月19日在鑑定
    人即陳威廷醫師前就「你叫什麼名字？」、「可否將你的手
    腳舉起？」、「可否將右手舉起（大聲）？」、「可否將頭
    向右轉？」等問題訊問相對人，相對人除舉起右手外，其餘
    問題均沒有回應。本院復就相對人心神狀況訊問鑑定人陳威
    廷醫師，據其陳稱：「相對人為肺炎，意識清醒，心智瞻妄
    ，有氣切、鼻胃管，無法言語，可點頭示意，對言語刺激無
    適當反應。」綜上各節以觀，本院認為相對人張乃基顯因前
    開事由致為意思表示或受意思表示之能力完全不能，揆諸首
    揭規定，本件聲請應予准許，爰對相對人張乃基為監護之宣
    告。
四、次按受監護宣告之人應置監護人。法院為監護之宣告時，應
    依職權就配偶、四親等內之親屬、最近一年有同居事實之其
    他親屬、主管機關、社會福利機構或其他適當之人選定1 人
    或數人為監護人，並同時指定會同開具財產清冊之人。監護
    之聲請人或利害關係人亦得提出相關資料或證據，供法院斟
    酌。法院選定監護人時，應依受監護宣告之人之最佳利益，
    優先考量受監護宣告之人之意見，審酌一切情狀，並注意下
    列事項：（一）受監護宣告之人之身心狀態與生活及財產狀
    況。（二）受監護宣告之人與其配偶、子女或其他共同生活
    之人間之情感狀況。（三）監護人之職業、經歷、意見及其
    與受監護宣告之人之利害關係。（四）法人為監護人時，其
    事業之種類與內容，法人及其代表人與受監護宣告之人之利
    害關係。民法第1110條、第1111條、第1111條之1 分別定有
    明文。
五、經查：
（一）關於利害關係人張國治、張國良之資歷乙節：
      張國治為相對人之長子，醫學系畢業，現為執業醫師，於
      專業領域上有相當之表現，每月收入約新臺幣（下同）數
      十萬元，名下有不動產及存款；而張國良則為相對人之次
      子，具農業工程博士學歷，原在科技公司擔任協理及高級
      專員，月入約12萬元，目前因照顧父母親而留職停薪中，
      名下有股票、存款及不動產，此業據張國治、張國良分別
      陳述在卷，並為聲請人所不爭執，並有聲請人提出之戶籍
      謄本、張國治之醫師執業執照影本及銀行存款餘額證明書
      、建物暨土地所有權狀影本等件在卷可參，復經本院依職
      權調取張國良之稅務電子閘門財產所得調件明細表核閱無
      訛，堪信為真實。足認張國治及張國良均有相當能力足以
      擔任相對人之監護人。
（二）關於相對人之最近親屬之意見乙節：
      相對人之最近親屬，除有其配偶洪玉外，另有四名子女即
      聲請人、張國治、張國珍及張國良等情，有聲請人提出之
      彼等戶籍謄本、親屬系統表在卷可稽。其中張國治與張國
      良均陳明有擔任相對人之監護人之意願，此業據其二人分
      別陳明在卷。至相對人之其他最近親屬方面，除其配偶洪
      玉迄未為意見之表達外，聲請人及張國珍則一致同意推舉
      張國治為監護人，此業經聲請人當庭陳明在卷，並有同意
      書在卷可參。
（三）關於相對人住院以前之居住情形及其與子女之互動情形乙
      節：
      相對人於99年11月12日因肺炎併急性呼吸衰竭而至台大醫
      院住院治療等情，業據聲請人陳明在卷，並有相對人之診
      斷證明書1 件在卷可佐。又相對人於99年11月12日住院以
      前，長達二十年之期間均與張國良同住於新北市○○區○
      ○路○ 段○○巷○ 號○ 樓，由張國良協助照顧相對人夫妻之
      生活起居，而聲請人及張國治、張國珍則分別於假日或平
      日探視相對人，或曾與相對人共同出遊，此業據聲請人、
      張國治、張國珍及張國良分別陳明在卷，互不爭執，並有
      聲請人提出之家人共同出遊照片3 幀在卷可稽。
（四）關於相對人第二度插管治療之爭議乙節：
      聲請人主張相對人之前在健保卡上註記不接受插管，但因
      張國良堅持要插管治療，雙方意見不一致，最後因母親不
      敢簽字而讓相對人進行第二次插管治療，惟其後相對人病
      情仍未好轉等情，然張國良就此則主張因相對人痰堵住，
      醫生表示必須二度插管，此時，張國治竟迫重病母親洪玉
      從台中北上，要簽立放棄張國良之同意書，經張國良哀求
      給父親一次機會，母親最後乃表示同意再給相對人一次機
      會等語。綜合雙方陳詞以觀，一方訴諸父親病前意願，免
      除父親急救痛苦，另一方則力求父親生命保全，繼續共享
      父子天倫，立意均佳，仁智互見，尚難遽認其中一方有何
      私心自用之情事，更無法逕認對方不顧父親性命，圖謀財
      產或罔顧父親尊嚴，致令痛苦。
（五）關於相對人自住院以來之財產管理情形乙節：
      相對人自99年11月12日住院以來，相對人名下之存摺、印
      章均由張國良持有管理之事實，業據張國良陳明在卷，並
      為聲請人所不爭執，且相對人名下確實擁有相當數量之存
      款，此亦經本院依職權調閱相對人之稅務電子閘門財產所
      得調件明細表查明無訛，有稅務電子閘門財產所得調件明
      細表1 件在卷可稽。
（六）關於相對人自住院以來之住院醫療、照護之安排情形乙節
      ：
      相對人自99年11月12日住院以來之住院醫療、照護之安排
      均由張國良負責處理等情，業據張國良陳明在卷，並經聲
      請人、張國治自認屬實，並有張國良提出之台大醫院住院
      醫療費用收據影本15紙、看護費收據影本3 紙在卷可憑。
（七）關於相對人自住院以來之醫療、照護費用支出來源情形乙
      節：
      相對人自99年11月12日住院以來之醫療、照護費用支出來
      源，係先由張國良將相對人名下帳戶存款轉存至張國良名
      下帳戶，再由張國良使用其名下帳戶中來自於轉存之款項
      供為相對人醫療費用支出等情，業據張國良陳明在卷，復
      為聲請人、張國治、張國珍所自認，並有上開醫療、照護
      費用收據可參。
（八）關於張國良是否有阻止聲請人及其他兄姊探視相對人及查
      知相對人住院情形乙節：
      聲請人主張張國良有阻止聲請人及其他兄姊探視相對人及
      查知相對人住院情形之事實，業經張國治證實明確，並經
      張國珍陳稱：「爸爸住院的時候，爸爸曾經在台大醫院的
      時候不讓我接近爸爸，拿消毒水噴我的眼睛。」、「張國
      良曾經向醫院請求是否可以不讓我們兄妹查詢爸爸住院情
      形…爸爸說他並沒有不要我們子女來探望的意思。」等語
      屬實，而張國良雖否認有阻止之行為，然已自承稱：「我
      阻止他們騷擾我爸爸，怕他們做出危害我爸爸的動作。」
      等語。準此，張國良對於聲請人及其他兄姊確實抱有相當
      程度之對立態度，應認張國良曾有阻止聲請人及張國治、
      張國珍探視相對人及查知相對人住院情形之情事。再者，
      觀諸卷附聲請人所提出由張國珍撰寫打字，而由相對人簽
      名於其上之意願書內容，可知相對人本人亦無反對張國良
      以外之子女前來探望之意思，反而希望四位子女「均能隨
      時隨地自由來看望本人」，縱張國良之主觀出發點係出於
      維護相對人之利益，仍與相對人之真意不無相悖，客觀上
      仍難認屬妥適，張國良允宜自我調整其與兄姊之互動模式
      ，切勿任加阻止兄姊與相對人有正常互動之機會，體察同
      為雙方父親之相對人之用意，俾使相對人因罹病所造成身
      心之不利影響降至最低。
（九）關於張國良是否有擅自提領相對人名下存款供為己用乙節
      ：
      聲請人主張張國良有擅自提領相對人名下存款供為己用之
      情事，惟此為張國良所否認，辯以相對人在住院之前自知
      病重，遂主動將所有存摺、印鑑、密碼交給伊，交由伊運
      用，以支付相對人醫療、生活費等語，並提出台大醫院住
      院醫療費用收據影本15紙、看護費收據影本3 紙為憑，參
      以聲請人陳稱：「爸爸住院之前把他的存摺、印章放在爸
      媽家裡我的個人相簿你面。住院那天我們送他到醫院，（
      爸爸）有跟我們說，張國良知道存摺、印章擺放處。」等
      語，苟相對人未主動授權將其存摺、印章交由張國良管理
      ，衡情，張國良應無知悉該存摺、印章擺放處之理，應認
      張國良所辯尚非無稽。準此，張國良是否有擅自提領相對
      人名下存款供為己用，容難率加認定。至相對人是否同意
      張國良將相對人名下帳戶存款轉存至張國良之帳戶乙節，
      依張國良所提出之證據，雖無法率加認定相對人業已同意
      ，然聲請人亦無積極證據證明相對人並未同意，且依相對
      人之現狀，相對人亦無法予以說明，本院就此自無法遽加
      認定。
六、綜上事證，張國治及張國良均有心照料相對人及維護相對人
    之權益，亦均有擔任監護人之強烈意願，雖就相對人之身心
    照護及財產管理等問題意見不一，而張國良又有阻止聲請人
    及其他兄姊探視相對人及查知相對人住院情形之情事，彼此
    已產生誤解與不信任，惟其等出發點無非均係出於維護相對
    人之利益，復均無不適任之情形。準此，為創造雙方日後良
    好互動之契機，促進相對人之子女間之共同協力，俾利於相
    對人日後之財產管理職務之順利執行，並考量相對人平日生
    活起居、身體之護養療治等事項，均由張國良負責，則對相
    對人日後生活、護養療治，張國良應更能勝任，應認本件有
    選定張國治及張國良共同為相對人之監護人之必要，如此始
    符合相對人張乃基之最佳利益。從而，本院審酌張國治可以
    共同妥善管理相對人之財產，而張國良可以妥善照顧相對人
    之生活及護養療治相對人之身體，對相對人可分別發揮不同
    之監護功能，爰選定張國治及張國良共同為相對人之監護人
    ，並依職權指定其共同及分別執行職務之範圍如主文第三項
    所示。
七、另本院參酌聲請人為相對人之女兒，由其擔任會同開具財產
    清冊之人，可利於監護人對相對人財產管理之監督，以及聲
    請人亦有意願擔任會同開具財產清冊之人等情，依上揭規定
    ，指定聲請人為會同開具財產清冊之人。
八、至張國良雖具狀以相對人經台大醫院會診精神科醫生，初步
    診斷之結果相對人為精神狀況相當良好，並無任何失智之跡
    象為由，請求就相對人之精神狀況再為鑑定，然本件既經石
    牌振興醫院陳威廷醫師鑑定結果，認定「相對人雖意識清醒
    ，但鑑定過程中時有瞻妄現象，集中注意力能力受損，定向
    感障礙，雖辨識意思表示顯有不足，然僅限於區別左右手，
    且無法以言語表示，對言語刺激並無適當反應，為符合監護
    之宣告之人」，且經本院於鑑定人即陳威廷醫師前訊問相對
    人，相對人除舉起右手外，其餘問題均沒有回應，已如上述
    ，自難認其已經具有完全之意思表示或辨識意思表示效果之
    能力，故在無其他積極事實足認相對人之精神障礙或其他心
    智缺陷狀況已獲重大改善之情形下，尚難認本件有再為鑑定
    之必要。
九、再按「成年人之監護，除本節有規定者外，準用關於未成年
    人監護之規定。」民法第1113條定有明文；又「監護開始時
    ，監護人對於受監護人之財產，應依規定會同遺囑指定、當
    地直轄市、縣（市）政府指派或法院指定之人，於二個月內
    開具財產清冊，並陳報法院。前項期間，法院得依監護人之
    聲請，於必要時延長之。於前條之財產清冊開具完成並陳報
    法院前，監護人對於受監護人之財產，僅得為管理上必要之
    行為。」同法第1099條、第1099條之1 亦有明示。是以張國
    治、張國良擔任監護人，依民法第1113條準用同法第1099條
    之規定，於監護開始時，對於相對人之財產，應會同聲請人
    於二個月內開具財產清冊並陳報法院。
十、末按有事實足認監護人不符受監護人之最佳利益，或有顯不
    適任之情事者，法院得依前條第1 項聲請權人之聲請，改定
    適當之監護人，不受第1094條第1 項規定之限制；法院依民
    法第1094條第2 項選定監護人或依第1106條及第1106條之1
    另行選定或改定監護人時，應同時指定會同開具財產清冊之
    人，民法第1106條第1 項、第1106條之1 、第1094條第4 項
    分別有明文。又依民法第1113條規定：「成年人之監護，除
    本節有規定者外，準用關於未成年人監護之規定」。本件雖
    經本院選定張國治、張國良共同擔任受監護宣告之人張乃基
    之監護人，然倘日後有事實足認任何一方之作為不符受監護
    人之最佳利益，或有顯不適任之情事者，法院即得再依有聲
    請權人之聲請改定監護人，此宜注意及之，附予敘明。
十一、依民事訴訟法第608 條第1 項裁定如主文。
中　　華　　民　　國　 100　　年　　6 　　月　　30　　日
                  家事法庭  法　官  郭光興
以上正本係照原本作成。
如不服本裁定關於選定監護人及指定會同開具財產清冊之人等部
分，應於送達後10日內向本院提出抗告狀，並繳納抗告費新臺幣
1,000 元；其餘關於宣告監護之部分，不得抗告。
中　　華　　民　　國　 100　　年　　7 　　月　　1 　　日
                            書記官　簡維萍
